【裁判字號】    96,上易,857
【裁判日期】    970227
【裁判案由】    給付報酬
【裁判全文】
臺灣高等法院民事判決                 96年度上易字第857號
上  訴  人  乙○○
訴訟代理人  陳明暉律師
被上訴人    甲○○
訴訟代理人  賴青鵬律師
複代理人    丙○○
上列當事人間給付報酬事件，上訴人對於中華民國96年 8月28日
臺灣士林地方法院95年度訴字第1032號第一審判決提起上訴，經
本院於97年2月13日言詞辯論終結，並判決如下：
    主  文
上訴駁回。
第二審訴訟費用由上訴人負擔。
    事實及理由
一、上訴人起訴主張：
    被上訴人所有坐落桃園縣新屋鄉○○○段犁頭洲小段第 122
    、122-16、122-18、122-19、122-22、122-24地號土地共 6
    筆（下稱系爭土地），遭台灣桃園地方法院（下稱桃園地院
    ）依93年度執字第3698號強制執行案件，分為甲、乙、丙標
    依序公告拍賣。被上訴人於95年 3月24日委託上訴人代為處
    理該強制執行事件中有關土地增值稅辦理退稅之事宜，並簽
    訂委託書（下稱系爭委託書）約定「委託人同意於接獲法院
    通知領取分配款當日按更正後實際退稅款金額之 40%支付予
    受託人‧‧‧」，嗣桃園縣政府稅捐稽徵處楊梅分處（下稱
    楊梅稽徵處）於95年4月4日以桃稅楊壹字第0950002155號函
    回覆桃園地院民事執行處，系爭土地應核課之土地增值稅預
    估為新台幣（下同） 2,806,723元，兩造為求具體釐清兩造
    間委任事項，復於95年 4月22日簽訂協議書（下稱系爭協議
    書）作為系爭委託書之補充條款，系爭協議書第 1條約定：
    「本案依桃園地院95年3月24日桃院木執93年執宇字第3698
    號函行文桃園縣政府稅捐稽徵處楊梅分處函查之土地增值稅
    預估稅額分別為甲標新台幣1,038,510元整，乙標1,088,885
    元整，丙標679,328元整」、第2條第2款約定：「倘若僅甲
    標確定拍定而乙標未為拍定時，則甲方（即被上訴人）除應
    按前款甲標退稅額或減徵後之差額計算服務報酬依約給付乙
    方（即上訴人）外，另應就前條乙標預估之土增稅稅額20％
    給付乙方」。上訴人即在未預先收受任何費用的情況下，為
    被上訴人陳情、申請復查，楊梅稽徵處終於在95年8月2日以
    桃稅楊壹字第0950005731號函表明系爭土地核定之土地增值
    稅額為0，並以副本函送桃園地院民事執行處，依兩造間之
    約定，上訴人得向被上訴人請求給付633,181元。詎料，被
    上訴人向上訴人請求，上訴人竟拒為付款，更於95年9月4日
    發函至桃園縣地政士公會詆毀上訴人之人格，同時向桃園地
    院終止兩造就該強制執行事件之民事委任關係，不承認上訴
    人於清償期屆至有報酬請求權，被上訴人既已明確表明無給
    付報酬之意思，上訴人即有預為請求之必要。原審為上訴人
    敗訴之判決，上訴人上訴聲明為：(一)原判決廢棄。(二)被上訴
    人應於清償期屆至即臺灣桃園地方法院93年度執字第3698號
    強制執行事件分配表確定之日，給付上訴人633,181元。
二、被上訴人則以：
    將來給付之訴以債權已經確定存在為其要件，本件上訴人之
    債權根本未確定。系爭強制執行事件之分配表尚未核下，被
    上訴人給付報酬之停止條件並未成就，上訴人債權尚未發生
    即遽予請求協調，洵屬無稽。況系爭委託書及協議書，被上
    訴人係因被詐欺而簽署，爰均以被上訴人95年11月16日答辯
    狀繕本之送達，為撤銷被詐欺之意思表示。退一步言，縱認
    系爭委託書及協議書為有效，本件並無退稅及減徵之情事，
    且減除重劃費乃主管機關依職權之行政行為，上訴人已無從
    為被上訴人為一定事務之處理，而無履行辦理退稅或減徵事
    務之可能，被上訴人自無給付報酬之必要。縱系爭委任關係
    成立，95年4月4日函預估應納土地增值稅，乃稅捐機關未接
    獲桃園縣政府95年6月6日府地重字第0950174752號函及95年
    7月27日府地重字第0950208706號寄送地主王再寶等889人之
    函文，以致未減除土地重劃應負擔費用所致，與上訴人所為
    之行為無涉。縱認上訴人已依約履行委任事務，且被上訴人
    受有利益，兩造約定之報酬亦屬過高，請法院依職權酌減等
    語置辯。並聲明；上訴駁回。
三、兩造不爭執事項；
  (一)兩造於95年3月24日簽訂系爭委託書。
  (二)兩造於95年4月22日簽訂系爭協議書。
  (三)委託書及協議書之內容，為被上訴人委任上訴人向楊梅稽徵
    處辦理桃園地院93年度執字第3698號強制執行事件的土地增
    值稅退稅事宜。
  (四)桃園縣政府稅捐稽徵處楊梅分處95年8月2日發函表示上開土
    地的土地增值稅為0。桃園地院95年8月2日製作分配表時，
    土地增值稅核定金額為0。且系爭土地中甲標拍定價格已足
    清償債權，故乙標不應拍定。
四、兩造爭執點之論述：
    上訴人主張系爭土地之增值稅應繳納額扣減至 0係因其為上
    訴人陳情、申請復查等行為所致，但為被上訴人所否認。爰
    就兩造之爭執點分述如下：
  (一)上訴人得提起本件將來給付之訴：
    按，「請求將來給付之訴，以有預為請求之必要者為限，得
    提起之」，民事訴訟法第 246條定有明文。被上訴人對兩造
    間曾簽訂委託書及協議書之事實並不爭執，而被上訴人對其
    曾委託上訴人為一定行為，亦不爭執，且上訴人主張其就契
    約義務已履行完畢，而兩造於協議書中約定法院通知領取分
    配款同時以被上訴人以現金支付報酬（原審卷第23頁），雖
    本件分配表已製作完成（本院卷第13 -14頁），但法院尚未
    通知債權人領取分配款（即尚未確定），為兩造所不爭執（
    本院卷第34頁反面），依約定被上訴人給付委任報酬之時間
    尚未屆至。因被上訴人於履行期屆至前，已明示拒絕付款，
    從而，上訴人提起本件將來給付之訴，於法尚無不合。
  (二)系爭土地無庸繳納土地增值稅與上訴人之行為無涉：
    1.被上訴人不得主張因詐欺撤銷其意思表示：
      被上訴人抗辯其若知無須辦理退稅或申請減徵40％土地增
      值稅之事情，即不可能為系爭委託書及協議書之意思表示
      ，爰依民法第92條第 1項規定，並以原審95年11月16日答
      辯書狀繕本之送達，撤銷本件被詐欺所為之意思表示云云
      。惟按，「民法第92條第 1項所謂詐欺，雖不以積極之欺
      罔行為為限，然單純之緘默，除在法律上、契紙上或交易
      之習慣上就某事項負有告知之義務者外，其緘默並無違法
      性，即與本條項之所謂詐欺不合。」（最高法院33年上字
      第 884號判例參照）。兩造於締約前，上訴人對於系爭土
      地得否申請減徵或退還土地增值稅之事，縱已明知該部分
      屬稅捐機關之權限，與其是否為該受託行為無涉，上訴人
      並無告知之義務，而被上訴人又未舉證上訴人確有積極之
      欺罔行為，尚難認被上訴人係因上訴人之詐欺行為，而與
      之簽訂系爭委託書及協議書。被上訴人不得主張因被詐欺
      而撤銷其意思表示，被上訴人此部分抗辯，於法無據。
    2.系爭土地增值稅減徵與上訴人之行為無涉：
      按「經重劃之土地，於重劃後第一次移轉時，其土地增值
      稅減徵百分之40。」平均地權條例第42條第 4項及土地稅
      法第39條第 4項均定有明文。「重劃分配土地公告確定後
      ，應由主管機關按宗計算市地重劃負擔費用，通知土地所
      有權人，並列冊檢送稅捐機關作為抵扣土地漲價總數額之
      依據。」平均地權條例施行細則第85條亦有規定。又，依
      平均地權條例第60條第1項規定「依本條例規定實施市地
      重劃時，重劃區內供公共使用之道路、溝渠、兒童遊樂場
      、鄰里公園、廣場、綠地、國民小學、國民中學、停車場
      、零售市場等10項用地，除以原公有道路、溝渠、河川及
      未登記地等 4項土地抵充外，其不足土地及工程費用、重
      劃費用與貸款利息，由參加重劃土地所有權人按其土地受
      益比例共同負擔，並以重劃區內未建築土地折價抵付」。
      本件系爭土地經重劃後，桃園縣政府認應由被上訴人負擔
      土地重劃分配公告確定日為94年12月13日之土地重劃負擔
      總費用6,375,521元（原審卷第31-32頁），且該筆費用業
      於重劃時以建築土地折價抵付之。雖楊梅稽徵處95年4 月
      4日以桃稅楊壹字第09500021550號函覆桃園地院系爭土地
      預估稅款應課徵土地增值稅2,806,723元（原審卷第20-21
      頁），但其95年5月20日之桃稅楊壹字第0950004549號已
      載明「‧‧‧預估稅額僅供參考，實際應納稅額，應以拍
      定時依法核定稅額為準」（原審卷第27頁）。雖上訴人主
      張係因其代被上訴人提出陳情、復查等努力之結果，楊梅
      稽徵處方始認定系爭土地若拍定日在94年12月13日土地分
      配結果公告確定日以後，有重劃費用減除及減徵40%之適
      用云云（原審卷第33頁）。但依95年10月2日列印之土地
      登記簿謄本所示（原審卷第95頁），系爭土地於重劃後在
      95 年6月8日已登記在被上訴人名下，則系爭土地縱令拍
      定，亦係在土地重劃登記後方始發生，無論上訴人有無為
      任何陳情、復查之行為，土地重劃後第一次移轉，依法本
      即享有重劃費用減除及減徵之優惠，故本件重劃費用之減
      除及減徵與上訴人之陳情、復查行為無涉，乃適用法律當
      然之結果。依上訴人代理被上訴人95年7月3日提出之復查
      申請書所載「‧‧‧倘若因行政機關一時失察，申請人於
      本案造成之損害恐怕不僅稅額上面之損失，同時亦將造成
      本案原無需被拍定之土地亦遭受拍定之命運‧‧‧」等語
      （原審卷第30頁），足認系爭土地並非於95年6月8日土地
      重劃登記完成之日前拍定，故，縱上訴人不代為陳情及申
      請復查，系爭土地依法本有重劃費用減除及減徵40%之適
      用。況，辦理強制執行事件應行注意事項第16條第5項規
      定「拍賣土地或房屋時，於拍定或准許承受後，應於3日
      內通知稅捐機關查復土地增值稅、地價稅、房屋稅之稅額
      ，不必待繳足價金後始行通知，以爭取時效。」，系爭土
      地分配表中載明土地增值稅為0，依前述注意事項規定，
      縱稅捐機關於執行法院拍定前所為之稅額查詢時核定錯誤
      ，因拍定後執行法院本會依法再行通知稅捐機關查復土地
      增值稅之稅額，且稅額係以最後核定之數額為準。準此，
      令楊梅稽徵處先前函覆桃園法院之稅額有誤，於拍定時
      仍會查明正確之數額，自難認系爭土地增值稅為0，係經
      由上訴人之任何行為所導致，本件並無所謂「土地增值稅
      退稅額」或「減徵後之稅額」可言。易言之，上訴人並未
      曾為被上訴人節省任何費用，從而，上訴人依委任書及協
      議書請求被上訴人給付報酬，並無理由。
    3.縱稅捐機關核定錯誤，溢繳之稅款5年內亦得申請退稅：
      按「納稅義務人對於因適用法令錯誤或計算錯誤溢繳之稅
      款，得自繳納之日起 5年內提出具體證明，申請退還。」
      ，稅捐稽徵法第28條定有明文。若稅捐機關於本件土地增
      值稅果有核定錯誤，致被上訴人有溢繳稅額之情事，被上
      訴人得於溢繳稅款之日起5年內申請退還。則，縱上訴人
      未向稅捐機關陳情及復查，執行法院亦未依法於拍定後通
      知稅捐機關查復土地增值稅，仍不礙於被上訴人於發現錯
      誤後向稅捐機關申請退還稅款。何況，稅捐機關於最後核
      定稅額時並無錯誤，益證本件並無上訴人主張之有「土地
      增值稅退稅額」或「減徵後之稅額」之部分，上訴人請求
      報酬，於法自有未合。
五、綜上所述，上訴人主張被上訴人應給付報酬，為不足採，被
    上訴人抗辯本件並無退稅及減徵之情事，減除重劃費乃主管
    機關依職權之行政行為等情，尚屬可信。從而，上訴人本於
    報酬請求權，請求被上訴人給付633,181元，為無理由，不
    應准許。原審為上訴人敗訴之判決，及駁回其假執行之聲請
    ，理由固與本院前開認定不同，結論仍屬一致。上訴意旨指
    摘原判決不當，求予廢棄改判，為無理由，應予駁回。
六、本件事證已臻明確，兩造其餘攻擊防禦方法，於判決結果不
    生影響，爰不一一論述，附此敘明。
七、據上論結，本件上訴為無理由，依民事訴訟法第449條第1項
    、第78條，判決如主文。
中    華    民    國    97    年    2     月    27    日
                    民事第二庭
                        審判長法  官  吳謙仁
                              法  官  李瓊蔭
                              法  官  蘇瑞華
正本係照原本作成。
不得上訴。
中    華    民    國    97    年    2     月    29    日
                              書記官  賴以真


司法院資訊處製作；財團法人民間司法改革基金會備份。
